【裁判字號】    95,易,277
【裁判日期】    951218
【裁判案由】    詐欺
【裁判全文】
臺灣臺北地方法院刑事判決               95年度易字第277號
公  訴  人  臺灣臺北地方法院檢察署檢察官
被      告  乙○○
上列被告因詐欺案件，經檢察官提起公訴（九十三年度偵緝字第
一六一九號），嗣於本院審理程序進行中，被告就被訴事實為有
罪之陳述，經本院合議庭裁定由受命法官獨任進行簡式審判程序
本院判決如下：
    主    文
乙○○幫助意圖為自己不法之所有，以詐術使人將本人之物交付
，處有期徒刑月，如易科罰金，以銀元佰元即新臺幣玖佰元
折算壹日。
    事    實
一、乙○○明知將自己之金融機構帳戶提供他人使用，可能因此
    供不法詐騙份子利用以詐術使他人將款項匯入後，再予提領
    運用，並預見可能因而幫助他人從事詐欺取財之目的，但為
    辦理信用貸款，竟基於幫助有實施詐欺取財犯意之真實姓名
    、年籍均不詳之成年男子實施詐欺取財之不確定犯意，於民
    國九十二年六月十一日，前往位在臺北市大安區○○○路○
    段四一號之誠泰商業銀行股份有限有限公司（業已於九十四
    年十二月三十一日與臺灣新光商業銀行股份有限公司合併，
    而更名為臺灣新光商業銀行股份有限公司）古亭分行，向該
    銀行申請開立0000000000000號帳戶（下稱誠
    泰銀行帳戶）後，旋即於同年月某日時，在不詳地點，將其
    上開申請開立之誠泰銀行帳戶之帳戶存摺一本、金融卡一張
    及該金融卡密碼一個交付予前開真實姓名、年籍均不詳之成
    年男子使用，供該真實姓名、年籍均不詳之成年男子作為提
    領及匯出款項之用，乙○○即以此行為幫助該真實姓名、年
    籍均不詳之成年男子實施詐欺取財犯行。上開真實姓名、年
    籍均不詳之成年男子於取得前揭乙○○交付之上開誠泰銀行
    帳戶之存摺、金融卡及金融卡密碼後，意圖為自己不法之所
    有，於同年九月十日某時，以電話向甲○○佯稱其有支票一
    紙要寄給甲○○，惟甲○○本人均不在家為由，要求甲○○
    前往自動櫃員機前依其指示操作自動櫃員機，以辦理上開事
    宜，致使甲○○陷於錯誤，於同年月十二日上午九時三十分
    許，前往位在桃園縣中壢市○○街二五號之中華郵政股份有
    限公司中壢內壢郵局，依該成年男子之指示操作自動櫃員機
    ，而將上開款項依該成年男子之指示匯入誠泰銀行乙○○上
    開帳戶內而遭提領一空。嗣甲○○因存款減少，始知受騙，
    遂報警處理而循線查知上情。
二、案經甲○○訴請臺北市政府警察局移送臺灣臺北地方法院檢
    察署偵查起訴。
    理    由
一、前開犯罪事實，業據被告乙○○於本院審理中坦承不諱，核
    與告訴人甲○○於警詢時指述情節相符，並有誠泰銀行古亭
    分行九十四年八月二日誠泰銀亭字第九四○○四七號函及其
    檢附存摺存款業務往來約定書、開戶基本資料、誠泰銀行存
    摺存款對帳單、郵政儲金匯業局自動櫃員機儲戶交易明細表
    、聯邦商業銀行新莊分行九十五年四月二十四日（九五）聯
    新莊字第○一一六號函及其檢附國民現金申請書、淡水第一
    信用合作社九十五年四月二十六日淡一信剛字第九五一四○
    二—一號函及其檢附淡水第一信用合作社存款印鑑卡、臺灣
    新光商業銀行股份有限公司九十五年四月二十八日（九五）
    新光銀古亭字第九五○○○二二號函、內政部警政署刑事警
    察局九十五年十月四日刑鑑字第○九五○一三○○九一號函
    及其檢附筆跡鑑定說明等件在卷可資佐證，足認被告任意性
    自白與事實相符，應堪採信。本件事證明確，被告犯行堪以
    認定，應依法論科。
二、新舊法比較：
（一）查被告行為後，刑法部分條文於九十四年二月二日經總統
      公布修正，並自九十五年七月一日起施行；又刑法施行法
      增訂第一條之一，亦於九十五年六月十四日經總統公布，
      並自同年七月一日起施行。按行為後法律有變更者，適用
      行為時之法律，但行為後之法律有利於行為人者，適用最
      有利於行為人之法律，現行刑法第二條第一項定有明文。
      此條規定係規範行為後法律變更所生新舊法律比較適用之
      準據法，是刑法第二條本身雖經修正，但刑法第二條既屬
      適用法律之準據法，本身尚無比較新舊法之問題，於新法
      施行後，應一律適用裁判時之現行刑法第二條之規定，為
      「從舊從輕」之比較，合先敘明。次按本次刑法修正之比
      較新舊法，應就罪刑有關之共犯、未遂犯、想像競合犯、
      牽連犯、連續犯、結合犯，以及累犯加重、自首減輕暨其
      他法定加減原因（如身分加減）與加減例等一切情形，綜
      其全部罪刑之結果而為比較，最高法院九十五年五月二十
      三日九十五年度第八次刑庭會議著有決議可資參照。經查
      ：刑法第三百三十九條第一項之詐欺取財罪之法定刑為五
      年以下有期徒刑、拘役或科或併科銀元一千元以下罰金，
      而依增訂之刑法施行法第一條之一規定：「中華民國九十
      四年一月七日刑法修正施行後，刑法分則編所定罰金之貨
      幣單位為新臺幣。九十四年一月七日刑法修正時，刑法分
      則編未修正之條文定有罰金者，自九十四年一月七日刑法
      修正施行後，就其所定數額提高為三十倍。但七十二年六
      月二十六日至九十四年一月七日新增或修正之條文，就其
      所定數額提高為三倍。」，比較修正之刑法施行法第一條
      之一第二項，與罰金罰鍰提高標準條例第一條，因罰金最
      高額度相同，並無輕重之分，故非刑罰法令之變更，無刑
      法第二條第一項比較新舊法之適用，應逕適用裁判時之刑
      法施行法第一條之一（最高法院九十五年度第二十一次刑
      事庭會議決議參照）。另刑法第三十三條第五款修正為：
      「主刑之種類如下：五、罰金：新臺幣一千元以上，以百
      元計算之」；與被告行為時之刑罰法律，即罰金罰鍰提高
      標準條例第一條前段規定之提高倍數十倍及修正前刑法第
      三十三條第五款規定之罰金最低額銀元一元相比較，新舊
      法關於上開詐欺取財罪所得併科罰金之最高額並無不同規
      定，然新法將上開詐欺取財罪所得科處之罰金最低額提高
      為新臺幣一千元，因此，比較上述修正前、後之刑罰法律
      ，本案自應適用被告行為時之刑法第三十三條第五款規定
      論處被告罪責，對被告較為有利。
（二）至於刑法第三十條第一項、第二項原規定：「幫助他人犯
      罪者，為從犯。雖他人不知幫助之情者，亦同。從犯之處
      罰，得按正犯之刑減輕之」，雖文字上修正為「幫助他人
      實行犯罪行為者，為幫助犯。雖他人不知幫助之情者，亦
      同。幫助犯之處罰，得按正犯之刑減輕之」，揆諸本條之
      修正理由，係為符合學界通說即幫助犯應採共犯從屬性說
      之「限制從屬形式」之理論，且明示幫助犯之成立以被幫
      助者具備違法性為必要，而不論被幫助者是否具有有責性
      。至於幫助犯之處罰效果，係「得減輕其刑」，於修正前
      後則均無不同，故非刑罰法令之變更，無刑法第二條第一
      項比較新舊法之適用，自應逕適用裁判時之刑法第三十條
      之規定（最高法院九十五年度第二十一次刑事庭會議決議
      參照），附此敘明。
三、按刑法上之幫助犯，係對於犯罪與正犯有共同之認識，而以
    幫助之意思，對於正犯資以助力，而未參與實施犯罪之行為
    者而言，最高法院七十五年度臺上字第一五○九號、八十四
    年度臺上字第五九九八號、第六四七五號、八十八年度臺上
    字第一二七○號判決亦同此意旨。是以，如未參與實施犯罪
    構成要件之行為，且係出於幫助之意思提供助力，即屬幫助
    犯，而非共同正犯。本件被告基於幫助之犯意，提供金融機
    構存摺、金融卡與密碼予前述有實施詐欺取財犯意之真實姓
    名、年籍均不詳之成年男子使用，而由該名真實姓名、年籍
    均不詳之成年男子對告訴人施用詐術，致告訴人陷於錯誤，
    因而匯款至被告所提供之帳戶，是被告所為係參與詐欺取財
    罪構成要件以外之行為，且查無相當證據證明被告有參與詐
    欺犯行之構成要件，應認其所為係幫助犯而非正犯行為，是
    核被告所為，係犯刑法第三百三十九條第一項詐欺取財罪之
    幫助犯。被告幫助他人犯前開罪名，依刑法第三十條第二項
    之規定，按正犯之刑減輕之。爰審酌被告交付其開立之帳戶
    予前述真實姓名、年籍均不詳之成年男子使用，使其得以逃
    避犯罪之查緝，所為已嚴重擾亂金融社會秩序，影響社會正
    常交易安全，增加告訴人尋求救濟之困難，並使犯罪之追查
    趨於複雜，惟犯後坦承犯行，態度尚佳，且並未因此獲有任
    何利益及其犯罪之動機、目的、手段、生活狀況、智識程度
    暨犯罪後之態度等一切情狀，量處如主文所示之刑。按被告
    行為後，關於易科罰金之折算標準，除刑法第四十一條有所
    修正外，罰金罰鍰提高標準條例亦於九十五年五月十七日經
    總統公布修正，刪除第二條有關易科罰金及易服勞役折算標
    準之規定，並自九十五年七月一日起施行。刑法第四十一條
    第一項前段關於易科罰金之規定，新法修正為「犯最重本刑
    為五年以下有期徒刑以下之刑之罪，而受六個月以下有期徒
    刑或拘役之宣告者，得以新臺幣一千元、二千元或三千元折
    算一日，易科罰金」，惟依被告行為時之刑罰法律即修正前
    刑法第四十一條第一項前段：「犯最重本刑為五年以下有期
    徒刑以下之刑之罪，而受六個月以下有期徒刑或拘役之宣告
    ，因身體、教育、職業、家庭之關係或其他正當事由，執行
    顯有困難者，得以一元以上三元以下折算一日，易科罰金」
    及修正前罰金罰鍰提高標準條例第二條關於「依刑法第四十
    一條易科罰金者，均就其原定數額提高為一百倍折算一日；
    法律所定罰金數額未依本條例提高倍數，或其處罰法條無罰
    金刑之規定者，亦同」等規定，易科罰金之折算標準最高為
    銀元三百元，最低為銀元一百元，換算為新臺幣後，最高額
    為新臺幣九百元，最低額為新臺幣三百元。比較修正前、後
    關於易科罰金折算標準之刑罰法律，適用修正前之規定即修
    正前刑法第四十一條第一項前段及修正前罰金罰鍰提高標準
    條例第二條規定，對被告較為有利，爰依刑法第二條第一項
    前段之規定，適用最有利於被告之行為時法即修正前刑法第
    四十一條第一項前段、修正前罰金罰鍰提高標準條例第二條
    規定處罰，爰併諭知易科罰金之折算標準。
據上論斷，應依刑事訴訟法第二百七十三條之一第一項、第二百
九十九條第一項前段，刑法第二條第一項前段、第三十條第一項
前段、第二項、第三百三十九條第一項、修正前刑法第四十一條
第一項前段，刑法施行法第一條之一、修正前罰金罰鍰提高標準
條例第二條，現行法規所定貨幣單位折算新臺幣條例第二條，判
決如主文。
本件經檢察官陳清茂到庭執行職務
中    華    民    國  九十五  年   十二   月   十八   日
                  臺灣臺北地方法院刑事第二庭
                      法      官  雷淑雯
以上正本證明與原本無異。
如不服本判決，應於判決送達後十日內，向本院提出上訴狀。
中    華    民    國  九十五  年   十二   月   十八   日
                      書  記  官  陳弘文
附錄本案論罪科刑法條全文
刑法第三百三十九條第一項
意圖為自己或第三人不法之所有，以詐術使人將本人或第三人之
物交付者，處五年以下有期徒刑、拘役或科或併科一千元以下罰
金。


司法院資訊處製作；財團法人民間司法改革基金會備份。
